【裁判字號】    98,簡上,191
【裁判日期】    990625
【裁判案由】    交付房屋
【裁判全文】
臺灣臺中地方法院民事判決  98年度簡上字第191號
上  訴  人  乙○○
訴訟代理人  戊○○律師
被  上訴人  丙○○
訴訟代理人  黃秀蘭律師
複  代理人  羅渝桓律師
上列當事人間請求交付房屋事件，上訴人對於中華民國98年6月
22日本院台中簡易庭98年度中簡字第1162號第一審判決提起上訴
，本院於民國99年6月11日言詞辯論終結，判決如下：
    主    文
原判決廢棄。
被上訴人應將坐落臺中市○○區○○段548號土地上門牌號碼為
臺中市北屯區舊社巷57號未保存登記建物即如附圖所示斜線部分
（面積五一平方公尺）遷讓並交付上訴人。
第一審及第二審訴訟費用共計新台幣壹萬貳仟柒佰零肆元由被上
訴人負擔。
    事實及理由
甲、程序方面：
一、按我國民事訴訟制度採適時提出主義，故民事訴訟法第276
    條第1項規定：未於準備程序主張之事項，除有下列情形之
    一者外，於準備程序後行言詞辯論時，不得主張之：(一)法院
    應依職權調查之事項。(二)該事項不甚延滯訴訟者。(三)因不可
    歸責於當事人之事由不能於準備程序提出者。(四)依其他情形
    顯失公平者。
二、本件上訴人於原審起訴即主張依兩造於90年5月18日所訂定
    之協議書第3條約定請求被上訴人將系如附圖所示斜線部分
    之建物交付予上訴人，經本院審理後，兩造於99年3月4日經
    本院爭點整理後作成爭點整理結果，並由兩造簽名確認，嗣
    經兩造合意由受命法官調查證據後而於99年5月6日準備程序
    終結，被上訴人於本院準備程序終結前，就系爭協議書內容
    真意有所爭執外，另主張協議書內容係屬「對未來取得權利
    為約定」、「預為遺產分割」而主張協議書無效，該系爭協
    議書是否無效之爭點，已為後述爭執事項(2)內容所包含，此
    均有本院卷宗相關書狀及筆錄在卷足憑。
三、上訴人於準備程序終結後，遲於99年6月11日言詞辯論期日
    始具狀主張系爭協議書是否有效仍有爭執，並請求本院再開
    準備程序云云，本院認被上訴人前揭書狀並未具體陳明其主
    張協議無效之具體內容，若為已主張之前述內容，則屬準備
    程序終結前已提出之防禦方法，且為本院爭點整理結果之範
    圍，並且無再開準備程序之必要。若非前揭內容，則此抗辯
    乃屬準備程序終結後新提出防禦方法，非僅屬爭點整理結果
    後新提出爭執事項，被上訴人依民事訴訟法第270條之1第3
    項規定請求本院再開準備程序，顯有誤會。本院復審酌被上
    訴人於前揭聲請狀內仍未具體載明被上訴人主張系爭協議書
    應屬無效之理由，且未具體陳明有何顯失公平之事實，本院
    認於第二審訴訟程序，已讓兩造充分攻擊防禦，並無顯失公
    平之情事，依前揭法律規定，被上訴人於準備程序終結後，
    自不得提出新提出前揭防禦方法，超出準備程序終結前所提
    出防禦方法之抗辯，本院亦毋庸審酌，被上訴人聲請本院再
    開準備程序，自不應准許，先此敘明。
乙、實體方面：
一、上訴人起訴主張：
  (一)緣分割前台中市○○區○○段548地號土地，本為兩造所共
    有，後於民國（下同）89年4月經協議分割，將現坐落台中
    市○○區○○段548地號土地（下稱548號土地），分歸上訴
    人所有，被上訴人分得548-1地號土地。惟上訴人分得之548
    地號土地上，有門牌號碼：台中市北屯區舊社巷57號房屋（
    下稱系爭房屋）之未保存登記建物，係訴外人呂林循（即兩
    造之母親）於90年6月1日贈與予兩造共有，且訂有贈與所有
    權移轉契約書，由被上訴人使用如原起訴狀附圖所示斜線部
    分，其餘部分由上訴人使用；房屋所使用之電力亦由兩造分
    別申請電錶計費。然兩造先前因不知系爭房屋占用基地之情
    形，故曾於90年5月18日簽定協議書（下稱系爭協議），約
    定雙方皆放棄原約定權利，每人不再使用系爭房屋一半；且
    就上開分割後之土地向台中市中正地政機關申請測量鑑界，
    系爭房屋占用之基地所有人取得基地上房屋之所有權。嗣經
    鑑界結果，系爭房屋完全坐落於上訴人分得548號土地上，
    故系爭房屋之所有權應全歸上訴人取得。然被上訴人於土地
    鑑界完畢後，拒不依約履行，惟被上訴人迭經上訴人發函催
    告及聲請調解，對於上訴人請求均置之不理，為此依契約之
    法律關係，提起本件訴訟，請求被上訴人交付系爭房屋。
  (二)於上訴審補陳：
  (1)系爭房屋之現占有人應為被上訴人：
    按「質權人、承租人、受寄人、或基於其他類似之法律關
      係，對於他人之物為占有者，該他人為間接占有人。」民
      法第941條定有明文；次按「貸與人係經由借用人維持其
      對借用物之事實上管領力，依民法第九百四十一條規定為
      間接占有人，不失為現在占有人。」最高法院90年度台上
      字第2217號判決要旨參照。
    系爭房屋由兩造母親呂林循出資興建，並未辦理保存登記
      ，被上訴人於68年間結婚時，由母親呂林循請親戚幫忙將
      系爭房屋分割，系爭房屋左半邊即附圖所示a-b黑色斜線
      部分由被上訴人取得；右半邊由上訴人取得。被上訴人除
      保留其中一間房間供其個人返回台中時居住使用並置有其
      所有物品、床、棉被等外，其餘則同意由母親呂林循及大
      姊丁○○居住使用等情，有證人丁○○於鈞院99年5月6日
      庭訊證述為憑。
    復佐以系爭房屋左半邊則沿用原有電錶供電，改為被上訴
      人名義，而右半邊由上訴人另行申請設置電錶供電等情，
      足知系爭房屋早於被上訴人結婚時，即由兩造母親將系爭
      房屋分割為兩半，左半邊由被上訴人取得，右半邊由上訴
      人取得。又由於系爭建物並未辦理保存登記，致不能辦理
      所有權移轉登記，故核其贈與性質，應是將系爭建物之事
      實上處分權分割贈與兩造之旨。
    另兩造母親呂林循於90年6月1日就系爭房屋與兩造簽訂贈
      與所有權移轉契約書，無非為補正房屋稅籍登記之事項，
      不妨礙先前業為贈與之事實及效力。次核以被上訴人於鈞
      院98年11月30日庭訊亦自承：「自我母親過世後，系爭房
      屋左半部是我繼承占有，現在借給我大姊使用中。」等語
      ，可知被上訴人迄今仍經由借用人即證人丁○○維持其對
      系爭房屋之事實上管領力，基於前揭規定、判決理由，被
      上訴人係屬現在占有人，足堪認定。
    至被上訴人辯稱於90年左右，證人丁○○告知母親將系爭
      左半邊系爭房屋贈與予渠，渠才知情云云，惟核以證人丁
      ○○庭訊證詞，暨兩造母親於90年6月1日與兩造簽訂贈與
      契約書等情，足徵被上訴人辯稱事後知情，顯與事實不符
      ，殊無可取。
  (2)上訴人得依兩造系爭協議書之約定，請求被上訴人遷讓房屋
    ：
    按「就未辦理保存登記之建築物為讓與時，雖因未辦理保
      存登記致不能辦理所有權移轉登記，該建築物之所有權不
      能發生讓與之效力，但受讓人與讓與人間非不得約定將該
      建築物之事實上處分權讓與於受讓人。」最高法院74年台
      上字第1317號判決要旨足資參照。準此，本件系爭房屋為
      兩造母親呂林循原始出資興建，雖未辦理保存登記，致不
      能辦理所有權移轉登記，惟仍得與兩造約定將系爭房屋之
      事實上處分權讓與兩造，又兩造嗣為使系爭房屋及坐落基
      地同歸一人使用，亦得約定相互讓與系爭房屋之事實上處
      分權，於法殊無相禁。
    次按「當事人雙方約定互相移轉金錢以外之財產權者，準
      用關於買賣之規定。」民法第398條定有明文。衡諸本件
      協議書以觀，兩造約定申請複丈鑑界（協議書第1條）；
      雙方皆放棄對系爭房屋之原約定權利（協議書第2條）；
      自確定界址後，地上建物則由坐落基地所有權人自由處分
      等語（協議書第3條）。又經鑑界後，系爭房屋左半部分
      即被上訴人使用範圍，確實坐落上訴人所有548地號土地
      之上，而系爭房屋右半部分即上訴人使用範圍亦有若干面
      積坐落被上訴人所有548-1地號土地之上，足推兩造簽訂
      協議書之真意，係依鑑界結果相互讓與系爭房屋坐落對方
      所有土地上部分之事實上處分權。乃核其性質，應適用上
      開民法互易規定，進而準用關於買賣之規定，是依民法第
      348條第1項規定，被上訴人負有移轉該財產權即事實上處
      分權，以及交付標的物即系爭房屋左半部份之義務。
    退步言，倘鈞院認兩造簽訂協議書未約定移轉系爭房屋所
      有權，不能認為符合互易要件者，參最高法院77年度台上
      字第410號判決要旨：「約定交互使用土地，並非無償，
      不能認為使用借貸；又未約定移轉土地所有權，亦不能認
      為互易，衡其性質應屬互為租賃。」等語，亦應認本件兩
      造約定交互使用系爭房屋部分，屬互為租賃之關係，是依
      民法第423條規定，被上訴人亦負有交付租賃物即系爭房
      屋左半部分之義務。
    又縱鈞院認本件協議書約定內容，皆不符合互易或互為租
      賃之要件，要難直接適用上揭相關規定者，惟核其內容性
      質，委與互易或互為租賃相類，亦仍得類推適用之。
  (3)關於系爭協議書第2條、第3條約定部分：
    被上訴人辯稱協議書第2條約定：「雙方皆放棄原約定權
      利。」，然兩造根本無原約定權利，亦未曾談及母親交與
      兩造分管的事云云。然查被上訴人在台電公司核能發電廠
      工作，當非目不識丁，倘兩造母親及兩造間就系爭房屋從
      未有任何約定分管權利，焉有兩造就協議書第2條明訂放
      棄自始不存在之權利，且在協議書上簽名用印之理？顯然
      與常情不符；更何況證人丁○○業已證述於被上訴人結婚
      時，母親就將系爭房屋贈與兩造等語，益見被上訴人所辯
      ，與事實不符。
    被上訴人辯稱系爭協議書第3條協議是兩造作遺產預立分
      配之行為應屬無效云云。按「解釋契約，固須探求當事人
      立約時之真意，不能拘泥於契約之文字，但契約文字業已
      表示當事人真意，無須別事探求者，即不得反捨契約文字
      而更為曲解。」最高法院17年上字第1118號判例參照。揆
      諸系爭協議書第3條：「自確定界址後，地上物由該土地
      所有權人自由處分，雙方不得異議，但不得損及對方權利
      ，否則必須負起賠償責任。」之契約文字，即可知悉兩造
      係約定於確定界址後，地上物則由坐落土地所有權人之一
      方自由處置，他方不得異議，惟因系爭建物跨越548地號
      及548-1地號間之界址，致使建物部分分別歸屬不同土地
      所有權人處置，是若一造有拆除坐落渠所有土地上之建物
      部分等情事時，不得損及坐落他造所有土地上之建物部分
      ，否則須負賠償責任，契約文字清楚明確，洵無疑義。被
      上訴人前稱協議書第2條就系爭建物並無約定兩造各二分
      之一之分管權利，惟後又稱依協議書第3條被上訴人擁有
      系爭建物二分之一補償金之權利，豈非自相矛盾，顯然片
      面曲解協議書文字，徒為臨訟之詞，是難可取；又兩造母
      親生前即將系爭房屋歸兩造分管，兩造進而約定依循土地
      界址，相互讓與系爭房屋之事實上處分權，何來遺產預立
      分配之說，更遑論全體繼承人不祗兩造二人，如何片面協
      議分割遺產，益徵被上訴人無非事後反悔，意圖推翻簽訂
      系爭協議書所為承諾。
    末查系爭房屋原本坐落548地號土地為兩造所共有，係由
      被上訴人要求分割，經兩造於89年4月26日協議分割，並
      依抽籤方式決定548地號歸上訴人所有、548-1地號土地歸
      被上訴人所有。依其土地分割方式及其上建物坐落情狀，
      可謂當時土地分割方案即含保留系爭房屋整體，且欲使土
      地及其上建物同歸一人之意，復依抽籤方式決定由孰造取
      得548地號土地、孰造取得548-1地號土地，難謂有何不公
      。被上訴人竟拗稱係上訴人搭建鐵皮屋致使548號土地分
      割為兩塊特殊地形云云，顯然與事實不符。
二、被上訴人則以：
  (一)被上訴人於原審抗辯稱：
  (1)系爭協議書第2、3條是指因上訴人另在其他地方搭建，應放
    棄系爭房屋之權利，且確定界址後上訴人所有之二分之一房
    屋可以拆修，土地可以買賣；但不得損及被上訴人所屬之二
    分之一房屋及其地上物，當土地買賣或其他情形，上訴人獲
    得地上物補償金後，被上訴人始能擁有二分之一之權利，並
    非上訴人所指土地所有權人擁有全部地上物之所有權，是上
    訴人並無請求被上訴人交付系爭房屋之權利等語。
  (2)又系爭建物是被上訴人母親出資興建，被上訴人分割所有土
    地上的系爭建物，被上訴人從未占有使用過，都是由被上訴
    人母親、及大姐居住使用。自被上訴人母親於97年11月27日
    過世後，被上訴人只是繼承未保存建物之事實上處分權，被
    上訴人並沒有占有使用過系爭建物，系爭建物現由被上訴人
    大姐丁○○居住使用中。而被上訴人雖曾居住系爭建物，但
    都是偶而回來台中探望母親時才有居住過夜，被上訴人結婚
    時太太所帶來的衣櫃就放置在系爭建物裡，給我母親及大姐
    使用，被上訴人實際上的居所都是在台北。
  (二)於本院審理時另抗辯如下：
  (1)上訴人主張依系爭協議書之契約法律關係，請求被上訴人返
    還系爭房屋，然該等請求權並不存在：
    上訴人主張被上訴人68年間結婚時，由母親呂林循請親戚
      幫忙將系爭房屋分割一事，並非事實，查上訴人係於72年
      間結婚，而非68年結婚。雖上訴人執證人丁○○99年5月6
      日庭訊證述，稱兩造母親呂林循請親戚幫忙分割系爭房屋
      ，然當時究係分配兩造所得使用之部分，抑將該房屋之事
      實上處分權贈與兩造，即非無疑。
    倘係將系爭房屋之事實上處分權贈與兩造，雖贈與契約尚
      不以書面為必要，然觀證人甲○○於99年5月6日到庭證稱
      ，被上訴人不知前揭情事，受贈之一方當事人即被上訴人
      不知有贈與之情事，按契約之成立以當事人互相意思表示
      一致為要件，此為民法第153條所明定，縱兩造之母親呂
      林循有贈與系爭房屋事實上處分權予兩造之意思，然被上
      訴人未曾有此意思表示之合致，甚且不知贈與人有此意思
      表示，該等贈與如何成立？且若當時確有該等贈與情事發
      生，何以兩造母親於90年6月1日需另行與兩造簽訂所有權
      移轉契約書？兩造母親所為豈不矛盾？
    又上訴人以系爭房屋左右兩邊之用電電表分別為兩造之名
      義，佐證系爭房屋於被上訴人結婚時即由兩造母親分割為
      兩半，然該電表係於被上訴人67年間進入台電公司任職即
      已更名至今，雖該電表改為被上訴人名義，然係因被上訴
      人於台電公司任職，得享有優惠用電，是以將電表改為被
      上訴人名義，實則該等電費皆係由兩造母親呂林循所支付
      ，此有兩造母親呂林循之存摺可稽。況電表之名義人為何
      人，與該房屋之事實上處分權人為何人並無必然之關聯性
      ，上訴人據此佐證兩造母親於68年即將系爭房屋贈與兩造
      ，尚嫌速斷。
    承上，則兩造既係於90年6月1日經兩造母親訂定贈與契約
      後，始取得系爭房屋之事實上處分權，則兩造於90年5月
      18日以第三人所有物為契約標的進行協議，該協議自屬無
      效之契約，倘兩造以系爭房屋為兩造母親所有，終將因繼
      承而歸兩造所有之意思而訂定前揭協議，則該協議不啻為
      預為分割遺產之協議，況該契約第2條明白揭示系爭房屋
      為兩造母親呂林循之名下，顯見兩造當時訂定該協議書之
      真意係預為分割遺產，該協議書亦屬有違善良風俗而無效
      ，至為顯然。是上訴人自不得據該協議書請求被上訴人返
      還房屋。
  (2)縱認系爭協議書成立，上訴人亦不得據該協議書第3條請求
    被上訴人返還房屋：
    系爭協議書第2條既稱系爭房屋為兩造母親名下，則何以
      第3條又約定地上物由土地所有權人自由處分？該兩條約
      定顯有矛盾，自應探求當事人訂約之真意。
    當事人既已訂明系爭房屋為兩造母親名下，兩造就該房屋
      既無所有權，亦未取得事實上處分權，考其真意，則兩造
      所謂得「自由處分」自非指將兩造之事實上處分權互易，
      上訴人自不得請求被上訴人交付系爭房屋。
三、本件原審對於上訴人之請求，判決上訴人全部敗訴，上訴人
    不服提起上訴，並聲明：(一)原判決廢棄；(二)被上訴人應將坐
    落臺中市○○區○○段548號土地上建物門牌號碼為臺中市
    北屯區舊社巷57號房屋內左半部分（如附圖(一)所示a-b黑色
    斜線部分）面積51平方公尺遷讓交付上訴人。被上訴人則聲
    明：上訴駁回。
四、兩造經法官整理並簡化爭點，結果如下：
  (一)兩造不爭之事項：
  (1)協議分割前之548地號土地原為兩造繼承所共有，兩造於89
    年4月26日協議分割，將系爭548地號土地分割由上訴人所有
    ，另548-1地號土地則由被上訴人所有。
  (2)分割前之548地號土地上有如附圖所示之未保存登記建物（
    即門牌號碼台中市舊社巷57號房屋），兩造於90年5月18日
    簽定協議書，約定前揭房屋為兩造之母呂林循之名義，兩造
    皆放棄原約定權利，於土地確定界址後，地上物由該土地所
    有權人自由處分，雙方不得異議等語。
  (二)兩造爭執之事項：
  (1)系爭房屋之占有人為何人？
  (2)上訴人依兩造系爭協議書之約定，可否請求被上訴人遷讓並
    交付房屋？
五、本院得心證之理由：
  (一)上訴人主張：兩造協議分割前之548地號土地原為兩造繼承
    所共有，兩造於89 年4月26日協議分割，將系爭548地號土
    地分割由上訴人所有，另548-1地號土地則由被上訴人所有
    ，並於89年5月2日辦理分割登記完畢等情，業為兩造所不爭
    ，且有上訴人於原審提出之土地登記簿謄本在卷足憑，應堪
    採信。又系爭房屋原為兩造之母呂林循原始起造而所有，坐
    落於上訴人分割取得之前揭548地號土地上等情，業兩造所
    不爭，且經本院勘驗現場囑託台中市中正地政事務所測量人
    員測量後，製有附圖所示之複丈成果圖附卷可稽，故亦堪採
    信。
  (二)被上訴人仍為附圖所示斜線部分房屋之占有人：
  (1)兩造因贈與而取得系爭房屋之事實上處分權：
    系爭房屋為未辦理保存登記之建物，原為兩造之母呂林循所
    有，於呂林循生前即已贈與兩造等情，業為兩造所不爭，故
    兩造係基於贈與法律關係而取得系爭房屋之事實上處分權，
    並非基於繼承或遺產分割之法律關係而取得系爭房屋，應堪
    認定。被上訴人於本院審理過程雖陳稱系爭房屋係基於繼承
    而占有，與事實不符，不足採信。
  (2)上訴人主張：兩造與兩造之母呂林循曾於90年6月1日辦理系
    爭房屋贈與後之房屋稅籍名義人之變更等情，業有上訴人於
    原審提出之贈與契約書及辦理房屋稅籍名義人變更之相關文
    件影本在卷足憑（見原審卷第14至18頁），另上訴人主張系
    爭房屋之左半棟及右半棟已分別申請電表，用戶名義左半棟
    為被上訴人，右半棟為上訴人等情，亦為兩造所不爭，並有
    上訴人於原審提出之電費收據影本2紙可證，故均堪採信。
  (3)證人即兩造之姐丁○○於本院到庭證稱：「確實是被上訴人
    結婚時，母親就將548地號上未保存登記建物贈與予兩造所
    有，左半邊是被上訴人所有，右半邊是上訴人所有。上訴人
    工廠所在的549地號土地以前確實有一間土造房屋，該房屋
    是地主所蓋，是在87水災就倒坍了，87水災是被上訴人結婚
    更早之前，我跟我的母親、祖母，在還沒有倒坍之前有住過
    ，該房屋倒坍之後，我母親就興建548地號土地上的未保存
    登記建物，所以我與我母親就搬到左半邊系爭建物居住使用
    ，當時被上訴人與上訴人都很小。----（法官問：你說因被
    上訴人結婚母親才贈與系爭未保存登記建物予被上訴人，當
    時究竟有無分左半邊或是右半邊為何人所有？）當時有請一
    位親戚幫忙分割清楚，確實由被上訴人取得左半邊的系爭建
    物。（法官問：分割完畢後，被上訴人是否有居住在系爭建
    物？）被上訴人沒有居住過，因為他都在台北，我與我母親
    居住在左半邊建物已經十幾年。（法官問：上訴人表示被上
    訴人有一間在屋內，是否確實如此？）有一間房屋是留給被
    上訴人，其內有被上訴人的物品、床、棉被，若被上訴人回
    台中就居住在該房間。（法官問：系爭建物左半邊分給被上
    訴人，為何你與你母親仍居住該處？）因為我母親眼睛失明
    ，我與母親居住在該處，由我照顧母親。（法官問：你也知
    道系爭建物是被上訴人的權利，你使用建物是否經過被上訴
    人同意才繼續使用？）確實是被上訴人同意由我與母親居住
    在該處。」等情，另證人即兩造之姐甲○○於本院到庭證稱
    ：（被上訴人問：請問我為何有一間房間在系爭建物內？）
    被上訴人當兵回來就去台北工作，後來結婚才回來台中辦理
    結婚典禮，系爭建物從以前都是由我母親、我大姐丁○○居
    住在該處，被上訴人結婚時，我母親才在系爭建物內準備一
    個房間讓被上訴人結婚，裡面的衣櫃是我母親所有，床是固
    定的，上訴人有置放棉被、衣物於內，該間是待被上訴人回
    台中居住使用，平常都沒有使用。（被上訴人問：母親贈與
    未保存登記予我、上訴人時，我是否知情？）我是事後有聽
    說，是我母親請人去辦理分家產，而被上訴人不知情。」等
    語。另被上訴人於本院陳稱：「（法官問問：何時才得知母
    親將系爭建物贈與予你？）90年左右，我大姐丁○○告知我
    說，我母親有將左半邊的系爭建物贈與予我，我才知情。」
    等語。
  (4)本院審酌前揭書證、證人證詞及被上訴人陳述，參互以析，
    認：
    被上訴人前揭陳述於90年左右即已知悉母親呂林循將系爭
      房屋贈與兩造之事實，而其於本院卻仍主張因97年11月27
      日其母呂林循過世後才因繼承取得系爭房屋之事實上處分
      權，前後矛盾，顯屬為規避系爭協議書義務之偽詞，故均
      不足採信。
    證人丁○○自系爭房屋原始起造後，即與母親呂林循同住
      ，其對於系爭房屋之贈與情節應最清楚，且證人丁○○為
      被上訴人所傳喚之證人，與被上訴人並無間隙，當無故意
      不利被上訴人陳述之理，本院復審酌系爭房屋之電表早已
      分別申請為兩造名義一節，認證人丁○○前揭證稱：兩造
      之母呂林循於被上訴人結婚時，即將系爭房屋贈與兩造，
      左半邊即附圖斜線所示部分歸由被上訴人取得，右半邊由
      上訴人取得等情，應屬實情而堪採信，從而系爭房屋於被
      上訴人結婚時，兩造已因贈與關係分別取得系爭房屋之事
      實上處分權，亦即上訴人取得右半邊事實上處分權，被上
      訴人取得左半邊即附圖斜線部分房屋之事實上處分權。至
      於兩造及兩造之母於90年6月1日所辦理前揭贈與契約及房
      屋稅籍名義人變更手續，應屬贈與多年後所補辦之相關手
      續，並非贈與之時點，附此敘明。
    又如附圖斜線部分房屋於贈與前即由原始起造人呂林循及
      證人丁○○居住使用，前揭贈與後，被上訴人仍保留一間
      房間置放物品，供從台北回家時居住使用，而證人丁○○
      繼續居住使用該部分房屋，係經被上訴人同意而使用等情
      ，業經證人丁○○證述明確如前，本院審酌被上訴人基於
      贈與而取得該部分房屋事實上處分權後，仍未完全騰空搬
      離該部分房屋，繼續置放物品及返家居住使用，顯見被上
      訴人就該部分房屋仍在占有使用中，故被上訴人抗辯其從
      未居住該部分房屋，現在也未占有使用該部分房屋云云，
      不足採信。
    被上訴人雖抗辯：電表名義變更係因其在台電上班電費可
      優惠才變更；另兩造之母贈與之內容，並非事實上處分權
      而為使用權云云，惟查：若前揭電表名義變更係為電費優
      惠考量，則為何未將全棟建物均變更為被上訴人名義而同
      享優惠電費，反而需要區分成兩戶用電名義，並分別辦理
      用電戶名義之變更？又系爭房屋未為保存登記建物，兩造
      之母於辦理保存登記前，並無法辦理所有權之贈與登記，
      僅能讓與事實上之處分權。若呂林循僅為將系爭房屋之使
      用權分配與兩造，而無贈與事實上處分權之意思，則當無
      於90年6月1日補為辦理房屋納稅名義變更之理，故被上訴
      人前揭抗辯，不足採信。另證人甲○○雖證稱：贈與之事
      ，事後有聽說被上訴人不知情云云，然本院審酌證人甲○
      ○並未與母親呂林循同住，且其前揭證詞僅屬聽聞之詞，
      本院自礙難採信。綜前所述，被上訴人現今仍為附圖所示
      斜線部分房屋之占有使用人，應堪認定。
  (三)上訴人依系爭協議得請求被上訴人遷讓並交付附圖斜線所示
    房屋：
  (1)上訴人主張：兩造於90年5月18日簽定協議書，約定系爭房
    屋為兩造之母呂林循之名義，兩造皆放棄原約定權利，於土
    地確定界址後，地上物由該土地所有權人自由處分，雙方不
    得異議等語，亦為兩造所不爭，故應堪採信。
  (2)本院審酌兩造已於89年5月2日辦理協議分割土地登記完畢，
    系爭房屋完全坐落上訴人分割取得之548地號土地上，而系
    爭房屋早於被上訴人結婚時即由原始起造人呂林循贈與兩造
    ，由被上訴人取得左半邊即附圖斜線部分房屋之事實上處分
    權，上訴人則取得右半邊房屋之事實上處分權；再審酌兩造
    所簽定系爭協議之前揭第2條、第3條文意內容，顯見兩造係
    為處理協議分割取得土地上如有他人建物之爭議，才簽定系
    爭協議書，讓土地所有權人與其上建物之事實上處分權人同
    一，避免日後糾葛等情，應灼然自明。
  (3)被上訴人雖抗辯：系爭協議書第2條既稱系爭房屋為兩造
    母親名下，則何以第3條又約定地上物由土地所有權人自由
    處分？當事人既已訂明系爭房屋為兩造母親名下，兩造就
    該房屋既無所有權，亦未取得事實上處分權，考其真意，則
    兩造所謂得「自由處分」自非指將兩造之事實上處分權互易
    云云，惟查：系爭房屋為未保存登記建物，原為呂林循所
    有，呂林循雖於被上訴人結婚時早將系爭房屋之事實上處分
    權分別贈與兩造，已如前所析述，然因系爭房屋相關房屋稅
    籍名義於90年6月1日始辦理變更，於90年5月18日兩造訂定
    系爭協議時，系爭房屋稅籍名義仍在兩造之母呂林循名下，
    故系爭協議書第2條前揭內容，並無不當。另系爭協議書第3
    條約定之意旨，乃為讓分割取得土地之所有權人與其上建物
    之事實上處分權同一，而兩造於被上訴人結婚時已分別取得
    系爭房屋之事實上處分權，均已如前述，故被上訴人前揭抗
    辯，均不足採信。
  (4)被上訴人雖另抗辯兩造於90年6月1日才因贈與而取得系爭房
    屋之事實上處分權，兩造於90年5月18日簽定系爭協議，顯
    屬無效云云，惟查本件兩造之母呂林循於被上訴人結婚時即
    已將系爭房屋之事實上處分權分別贈與兩造，於90年6月1日
    始補辦理系爭房屋納稅名義人之變更手續等情，已如前述，
    故被上訴人前揭抗辯，顯不足採信。又被上訴人另抗辯兩造
    係基於繼承而取得系爭房屋之事實上處分權，故系爭協議乃
    屬預為遺產分割之協議而應屬無效云云，惟兩造並非基於繼
    承而取得系爭房屋之事實上處分權已如本院前所析述，故被
    上訴人前揭抗辯，顯不足採信。從而被上訴人就附圖所示斜
    線部分房屋既有事實上處分權，而該部分房屋既然坐落於上
    訴人分割後取得之548地號土地上，依系爭協議書第3條約定
    ，被上訴人應同意該部分房屋任由上訴人自由處分。又因被
    上訴人仍占有使用該部分房屋已如前述，被上訴人必須遷讓
    該部分房屋並交付上訴人，上訴人始能任意處分，故上訴人
    請求被上訴人將該部分房屋遷讓並交付上訴人，即有理由，
    應予准許。
  (四)綜上所述，本件上訴人請求被上訴人將如附圖所示斜線部分
    房屋遷讓並交付上訴人，為有理由。原審判決顯有下列不當
    之處：(1)未囑託測量並且據此特定上訴人起訴請求之內容，
    致無法特定訴訟標的；(2)上訴人於原審明確陳明請求權根據
    係依系爭協議書而為請求，原審判決竟率爾誤以民法第767
    條為請求權根據，並進而為上訴人敗訴之判決，顯有未洽。
    上訴意旨指摘原判決不當，求予廢棄改判，為有理由，爰由
    本院予以廢棄改判，如主文第2項所示。
丙、據上論結，本件上訴為有理由，依民事訴訟法第436條之1第
    3項、第450條、第78條，判決如主文。
中    華    民    國    99    年    6     月    25    日
                  民事第一庭    審判長法  官  張瑞蘭
                                      法  官  陳文爵
                                      法  官  陳毓秀
上正本證明與原本無異。
本判決不得上訴。
中    華    民    國    99    年    6     月    25    日
                                      書記官  陳玲誼

司法院資訊處製作；財團法人民間司法改革基金會備份。
